【裁判字號】    94,重訴,30
【裁判日期】    950419
【裁判案由】    擄人勒贖等
【裁判全文】
臺灣臺南地方法院刑事判決              94年度重訴字第30號
公  訴  人  臺灣臺南地方法院檢察署檢察官
被      告  甲○○
指定辯護人  本院公設辯護人乙○○
被      告  戊○○
                    （
選任辯護人  彭大勇律師
            林士龍律師
上列被告因擄人勒贖等案件，經檢察官提起公訴（94年度偵字第
13439 號），本院判決如下：
    主  文
甲○○竊盜，處有期徒刑肆月；又共同意圖為自己不法之所有，
以強暴至使不能抗拒，而取他人之物，處有期徒刑陸年，扣案之
膠帶貳捲、已使用之膠帶壹截均沒收。應執行有期徒刑陸年貳月
，扣案之膠帶貳捲、已使用之膠帶壹截均沒收。
戊○○共同意圖為自己不法之所有，以強暴至使不能抗拒，而取
他人之物，處有期徒刑伍年捌月，扣案之膠帶貳捲、已使用之膠
帶壹截均沒收。
    事  實
一、甲○○前有多項前科，且曾因殺人等案件，經臺灣高等法院
    以八十四年度上訴字第六二九七號判決判處有期徒刑十五年
    五月，於民國八十五年二月十二日確定，入監服刑，至九十
    二年九月十七日縮短刑期假釋付保護管束，現仍在假釋期間
    。戊○○亦曾因詐欺案件，經本院以九十三年度簡字第二六
    六三號判決判處拘役五十九日，緩刑三年，於九十三年十二
    月十七日確定，現亦在緩刑期間。
二、詎甲○○不知悔改，其於九十四年八月初某日，在臺南市○○○路與小東路路口附近某銀行廣場前，見丁○○所有前於
    九十四年三月二十二日上午七時許，在臺南縣永康市○○○
    路二０五號前遭竊之車牌號碼ＢＩＴ－１５１號重機車停放
    於該處，且機車鑰匙並未取下，竟基於意圖為自己不法所有
    之竊盜犯意，逕行將該機車發動駛離，而竊取上開重機車，
    得手後供己騎用。
三、甲○○復因先前向庚○○高利借款，庚○○多次至其家中索
    討債務，心生不滿，於九十四年十月八日晚間八時許，佯以
    返還借款為由，邀庚○○外出，兩人相約在臺南市○○路○
    段、五段路口見面。庚○○騎乘機車至該處後，因甲○○並
    未在該處等候，遂又撥打電話聯絡甲○○，甲○○表示其在
    臺南市○○路○段二三七之六號「低消費小吃店」飲酒，邀
    庚○○前去，庚○○遂再騎乘機車前往該小吃店；庚○○抵
    達「低消費小吃店」後，甲○○邀庚○○與在場之戊○○等
    人共飲數杯，並即私下對戊○○告稱：「我要拗庚○○」，
    要求戊○○參與其事，經戊○○應允，兩人遂共同意圖為自
    己不法之所有，基於妨害自由、強盜及以不正方法由自動付
    款設備取得他人財物之犯意聯絡，由甲○○於同日晚間九時
    許，對庚○○諉稱欲前往臺南市○○區○○路四段之臺灣銀
    行安南分行領款返還庚○○，邀庚○○同往，庚○○不疑有
    他，旋即應允，甲○○遂騎乘車牌號碼ＢＩＴ－１５１號重
    機車後載戊○○，而庚○○則自行騎乘機車前往該銀行。甲○○、戊○○、庚○○三人到達該銀行後，甲○○、戊○○
    二人乃一前一後將庚○○包夾控制伊行動，甲○○要求庚○○坐上其與戊○○共乘之機車，而戊○○並大聲以「你是要
    自己上車還是要押你上車」等語恐嚇庚○○，致庚○○心生
    畏懼，而聽命坐上車牌號碼ＢＩＴ－１５１號重機車，並以
    甲○○騎機車，庚○○坐中間，戊○○坐庚○○後方之方式
    ，強押庚○○至臺南市○○路○段一六０巷五弄一九一號甲○○租屋處，以此非法方法剝奪庚○○之行動自由。甲○○
    、戊○○二人將庚○○強押進入屋內客廳後，甲○○即刻意
    以其持用之電話號碼0000000000號行動電話聯絡
    其與庚○○均相識之吳奐廷，在電話中除告知吳奐廷其已強
    押庚○○等情外，並對吳奐廷告稱：「我很想不開」、「我
    今天也豁出去了」、「我什麼都做得出來，今天人既然被我
    找到了，我也不可能給伊這樣就回去了」等語，以致在旁聽
    聞之庚○○畏懼更甚，深恐甲○○對伊不利，至不能抗拒，
    而任由甲○○動手搜刮伊隨身攜帶之皮包一只（內有現金新
    臺幣（下同）五、六千元、駕照一紙、公用電話卡一張、匯
    豐銀行卡號：000－000000－000號金融卡、信
    用卡各一張）及行動電話三支。甲○○搜刮庚○○財物同時
    ，又指示戊○○至附近之７－１１便利商店購買膠帶以便綑
    綁庚○○，約五分鐘後，戊○○買回膠帶，甲○○乃以該膠
    帶綑綁庚○○之手、腳，將庚○○由客廳押至房間，私行拘
    禁庚○○，並要求庚○○說出金融卡之密碼供其領得十萬元
    ，始能將伊釋放，庚○○無法抵抗，不得已而告知金融卡密
    碼。甲○○旋指示戊○○前去提款，戊○○遂持上開庚○○
    交付之匯豐銀行金融卡、信用卡外出領款，並於同日晚間十
    一時四分、六分許，持上開卡號：000－000000－
    000號金融卡在臺灣銀行安南分行之提款機接續提領現金
    二萬元、五千元，以此方式由自動付款設備取得庚○○之財
    物。然戊○○意欲私吞該筆款項，竟於返回甲○○位於長和
    路四段之租屋處後，對甲○○、庚○○二人誆稱無法領得任
    何款項，甲○○乃對庚○○恫稱：「今天要拿十萬元，不然
    你就繼續躺在那」等語，庚○○不得已，乃告知伊家中尚有
    一張金融卡可供預借現金，甲○○遂要求庚○○以電話通知
    其不知內情之其妻丙○○將該金融卡攜至臺南市○○路伊住
    處附近城隍廟前之７－１１便利商店等候，庚○○依指示撥
    打電話聯絡丙○○後，甲○○、戊○○再以如前乘載方式，
    共乘機車將庚○○押往臺南市○○路與和緯路口附近，三人
    改乘計程車前往約定地點。抵達後，戊○○在該７－１１便
    利商店內外巡行監視，而甲○○則緊跟在庚○○身旁控制伊
    行動，俟庚○○取得其妻所交付之匯豐銀行卡號：000－
    000000－000號金融卡後，庚○○即在甲○○之監
    視下，於翌日（即同年月九日）凌晨零時四分至九分許間，
    在該７－１１便利商店內之提款機以每次提領現金二萬元之
    方式，分五次提領合計十萬元之款項交付甲○○，甲○○取
    得上開款項後，旋與戊○○離開現場，二人返回「低消費小
    吃店」，而甲○○則自庚○○交付之款項中，取三萬元朋分
    予戊○○，並於返回租屋處途中，將其自庚○○處搜刮而得
    之皮包一只、行動電話二具、公用電話卡、匯豐銀行金融卡
    、信用卡各一張等物，丟入臺南市○○區○○路一段之太平
    橋下。
四、嗣因警方偵辦其他案件，於監聽過程中側錄取得甲○○與其
    友人吳奐廷上開通聯內容，循線追查，並持臺灣臺南地方法
    院檢察署檢察官核發之拘票，先於九十四年十月十八日下午
    四時四十五分許，在臺南市○區○○路一段大東夜市廣場上
    拘獲甲○○，並當場扣得庚○○所有遭強盜之ＮＯＫＩＡ牌
    ６１０８型行動電話一具（序號：00000000000
    0000號）、機車鑰匙一支及丁○○所有之車牌號碼ＢＩ
    Ｔ－１５１號重機車一輛；另於同日下午五時四十五分許，
    在臺南市○○區○○路四段二三七之六號拘獲戊○○。員警
    經甲○○之同意前往臺南市中西區○○○街二十號三樓之七
    、同市○○區○○路四段一六０巷五弄一九一號進行搜索，
    分別扣得甲○○綑綁庚○○所用餘之膠帶二捲及綑綁後解下
    之膠帶一截，因而查獲。
五、案經內政部警政署刑事警察局移請臺灣臺南地方法院檢察署
    檢察官偵查起訴。
    理  由
壹、被告甲○○竊盜部分：
    訊據被告甲○○對其於九十四年八月初某日，在臺南市○○
    路與小東路口附近某銀行廣場前，竊取丁○○所有車牌號碼
    ＢＩＴ－１５１號重機車之事實，均坦承不諱，而上開重機
    車先前遭竊之事實，亦據被害人丁○○於警詢中指訴綦詳（
    見他卷第一０八頁），且扣案之上開重機車業經被害人丁○○領回，亦有搜索扣押筆錄暨扣押物品目錄表一份、贓物認
    領保管單一紙在卷可稽（見他卷第一四一至一四三、一五四
    頁），此外復有上開重機車之車籍作業系統－查詢認可資料
    一紙在卷（見他卷第四八頁）暨機車鑰匙一支扣案可資佐證
    ，足見被告甲○○之自白與事實相符，此部分之犯罪事實應
    堪認定。
貳、被告甲○○、戊○○二人強盜部分：
  一、訊據被告甲○○固坦承因庚○○多次前往其家中索討債務
      ，心生不滿，於九十四年十月八日晚間，將庚○○約至「
      低消費小吃店」，並在臺灣銀行安南分行前，與戊○○二
      人共乘一部機車，以一前一後包夾之方式以機車將庚○○
      帶往其位於臺南市○○路○段一六０巷五弄一九一號租屋
      處，隨後命戊○○外出購買膠帶，並以戊○○購得之膠帶
      將庚○○綑綁，經庚○○告知提款卡密碼後，將提款卡交
      由被告戊○○外出領款，嗣因戊○○返回後告知無法領得
      款項，又與戊○○二人共同將庚○○帶至伊住處附近７－
      １１便利商店與庚○○之妻丙○○會面，經丙○○將另一
      張提款卡交付庚○○後，由庚○○領取十萬元現金交付，
      而後其將三萬元朋分予戊○○等事實；而被告戊○○亦坦
      承與甲○○二人在臺灣銀行安南分行前，以前述之包夾方
      式，將庚○○帶往甲○○位於長和路四段上開租屋處，並
      承甲○○之命外出購買膠帶、持提款卡領款，且將領得之
      二萬五千元侵吞，而對甲○○、庚○○二人誆稱未領得款
      項，嗣後又與甲○○二人共同將庚○○帶往伊位於青年路
      住處附近７－１１便利商店，事後又自甲○○處取得三萬
      元等情不諱，但其二人均矢口否認有何強盜犯行。被告甲○○辯稱：其並未與戊○○將庚○○由臺灣銀行安南分行
      強押至其位於長和路四段之租屋處，當時其本欲領款返還
      庚○○，但因其本得收取之款項尚未匯入其帳戶，無法還
      款，乃邀庚○○前往其住處商談，當時僅係口氣較差，庚○○係自願坐上其與戊○○二人騎乘之機車，在長和路四
      段其租屋處內，其與庚○○聊天過程中，庚○○主動表示
      要給錢，請其放伊離開，且係庚○○主動將身上財物交付
      ，其並未動手搜刮；其命戊○○外出購買膠帶僅係支開戊○○之藉口，其意欲與庚○○單獨談話，戊○○購回膠帶
      後，則順便將庚○○綑綁，當時並未講明要求十萬元，亦
      未曾對庚○○恫稱：「今天要拿十萬元，不然你就繼續躺
      在那」，是庚○○主動表示要給予該筆款項；其要求庚○○交出密碼、交付十萬元現金，均未達於至使庚○○不能
      抗拒之程度，亦未控制庚○○行動自由。被告戊○○則辯
      稱：渠未曾在臺灣銀行安南分行前對庚○○恫稱：「你是
      要自己上車還是要押你上車」，係庚○○主動上車，並非
      遭渠與甲○○強押上車；渠在甲○○租屋處聽命外出購買
      膠帶時，並不知該等膠帶之用途，亦未看見甲○○動手綑
      綁庚○○、搜刮庚○○身上財物，渠持提款卡外出領款時
      ，係認為該提款卡為甲○○所有，不知係庚○○交付，事
      後甲○○交渠三萬元，用途係清償先前在外積欠之酒錢，
      渠不知庚○○行動自由受制云云。惟查：
    (一)上開事實，除據被告二人前揭供述外，並經證人即被害人
      庚○○、證人即庚○○之妻丙○○於偵查及本院審理中指
      證歷歷（見偵查卷第五四至五六頁、本院卷第一二九至一
      四九頁）；又被告甲○○為警查獲時扣得其自庚○○處搜
      刮而得之財物中，未遭丟棄之ＮＯＫＩＡ牌６１０８型行
      動電話一具（序號：000000000000000號
      ）業已發還被害人領回，亦有搜索扣押筆錄暨扣押物品目
      錄表一份、贓物認領保管單一紙在卷可稽（見他卷第一三
      七至一三九、一五三頁）；此外復有被告甲○○與其友人
      吳奐廷間行動電話通訊監察譯文一份（見他卷第三三至三
      七頁）、現場照片八幀（見他卷第十二至十五頁）、監視
      器翻拍照片十幀（見他卷第一六二至一六六頁）、提款機
      監視錄影帶翻拍相片十幀（見偵查卷第三五至四四頁）、
      拘提、搜索過程暨現場證物照片二十五幀（見他卷第一六
      七至一七九頁）、匯豐銀行卡號：000－000000
      －000號、000－000000－000號提款卡交
      易明細一份（見偵查卷第三十至三二頁）、財金資訊股份
      有限公司九十四年十月二十六日金訊業字第０九四０００
      二八一八號函及該函檢附之匯豐銀行卡號：000－00
      0000－000號金融卡於九十四年十月八日之ＡＴＭ
      跨行提款交易紀錄資料（見偵查卷第三四頁）、香港商香
      港上海匯豐銀行股份有限公司九四年十一月七日（九四）
      港匯銀（總）字第二五一六號函及該函檢附之被害人開戶
      資料、被害人帳戶九十四年十月八日交易明細各一份（見
      偵查卷第四五至五十頁）在卷及膠帶二捲、已使用之膠帶
      一截扣案可資佐證。
    (二)被告二人雖以前揭情詞置辯，然：
      1.證人即被害人庚○○於本院審理中證稱：甲○○先前曾
        向伊借款二萬元，案發當日甲○○以電話告知欲還款，
        約在安和路四段見面，伊抵達後，甲○○要伊前往安和
        路四段一家小吃店，有喝二、三杯，之後甲○○稱欲前
        往臺灣銀行安南分行領錢還款，要求伊一同前往，伊遂
        騎乘機車，而甲○○、戊○○二人共乘另一部機車一同
        前往；抵達臺灣銀行安南分行後，戊○○即對伊恫稱：
        「你是要自己上車還是要押你上車」，當時因該處四周
        黑暗，伊心中害怕被告二人有攜帶兇器等物，乃坐上其
        等騎乘之機車，由甲○○騎車，伊坐在中間，戊○○坐
        後面，之後大約騎乘五至十分鐘左右，抵達一間民宅，
        甲○○、戊○○二人命伊進入客廳，甲○○旋打電話聯
        絡吳奐廷，之後則伸手至伊衣物口袋內搜刮財物，當時
        因伊對所處環境陌生，且對方有兩人在場，伊心中畏懼
        ，不敢反抗，故而任由甲○○取走伊身上之皮包和行動
        電話；甲○○搜刮伊財物後，又命戊○○外出購買膠帶
        ，俟戊○○返回後，甲○○即以膠帶將伊手腳綑綁，當
        時戊○○亦在場；隨後甲○○命伊到另一房間躺下；不
        久甲○○進入該房間，問伊信用卡、金融卡之密碼，說
        要交出十萬元才肯放伊離去，伊行動受制，不得已而告
        知提款卡密碼；之後戊○○持伊提款卡外出領款，但返
        回後說領不到，甲○○遂又要求伊以信用卡預借現金，
        當時戊○○亦在甲○○身旁，但因伊不知如何以信用卡
        預借現金，甲○○遂對伊恫稱：「如果拿不到這十萬元
        ，你就繼續在那邊躺著」；後來伊思及家中尚有一張匯
        豐銀行金融卡可預借現金，約有十萬元之額度，伊遂告
        知甲○○可以該張金融卡提領現金交付，甲○○遂要求
        伊以電話聯絡伊妻丙○○，要丙○○在伊住處附近之７
        －１１便利商店等候；之後甲○○、戊○○二人又以相
        同方式將伊包夾在中間騎乘機車至某處後，再換乘計程
        車至伊住處附近之７－１１便利商店；抵達後，甲○○
        與伊一同進入該超商，伊自丙○○處取得提款卡後，即
        自提款機以每次二萬元之方式，分次提領現金，而甲○○均立即將領得之現金取走；領得十萬元後，甲○○問
        伊是否要拿回皮包及行動電話等物，伊稱明日再拿，遂
        與丙○○二人留在該７－１１便利商店內，而甲○○走
        出該超商後，旋與戊○○二人一同離去等語（見本院卷
        第一三０至一四一頁）。而證人即被害人之妻丙○○於
        本院審理中證稱：九十四年十月八日晚間十一時許，庚○○以電話告稱在外與友人飲酒，錢不夠，要求伊拿提
        款卡，伊遂持提款卡至７－１１便利商店等候，伊在便
        利商店看到庚○○時，發覺甲○○站在庚○○旁邊靠得
        很近，伊感覺庚○○行動自由遭受限制；而伊將提款卡
        交給庚○○後，庚○○即在提款機領款，當時甲○○緊
        靠庚○○站立，而戊○○距離庚○○較遠，庚○○領款
        後，是在便利商店內將款項交付甲○○等語（見本院卷
        第一四五至一四九頁）。查證人二人於本院審理中所為
        上開證述，與伊等於偵查中所證情節互核並無出入（見
        偵查卷第五四至五六頁），應可採信。
      2.參諸被告甲○○於偵查中以證人身分具結證稱：在安和
        路四段之臺灣銀行安南分行前，其與戊○○二人均有出
        言恐嚇庚○○，而戊○○則大聲對庚○○稱「要自己上
        車，還是押你上車」等語，庚○○聽聞後自行上車；而
        在其租屋處內，其以戊○○購回之膠帶綑綁庚○○時，
        戊○○在旁邊（見他卷第一九四至一九五頁），且被告
        二人於當次偵訊中均坦承對庚○○之妨害自由犯行（見
        他卷第一九四頁），足見被告二人確實在臺灣銀行安南
        分行前，即共同以脅迫之非法方法，剝奪被害人之行動
        自由無疑。被告戊○○否認曾出言恐嚇被害人，且被告
        二人嗣後均辯稱係庚○○主動上車云云，均與事實不符
        。而綜合證人庚○○、丙○○上開證詞及被告二人前開
        供述，被告甲○○、戊○○以脅迫方式強押被害人在先
        ，之後被告戊○○又承被告甲○○之命，外出購買膠帶
        ，且於被告甲○○動手綑綁當時，被告戊○○亦全程在
        場，其後被告二人又以相同方式強押被害人外出拿取金
        融卡卡領款，且於被害人領款當時，被告甲○○緊跟在
        被害人身邊負責近距離看管被害人行動，而依卷附被害
        人領款地點即青年路７－１１便利商店監視錄影帶翻拍
        相片十幀、提款機監視錄影帶翻拍照片三幀所示（見他
        卷第一六二至一六六頁、偵查卷第四二至四四頁），被
        告戊○○除偶爾靠近領款之被害人外，其餘時間均在領
        款地點之７－１１便利商店內外來回走動監視，並守住
        該便利商店出入口以防止被害人逃逸，顯見被害人自伊
        在臺灣銀行安南分行前遭被告二人強押坐上ＢＩＴ－１
        ５１號重機車時起，迄伊領款十萬元交付被告甲○○為
        止，行動自由始終受被告二人嚴密之控制，是被告二人
        有妨害被害人行動自由之行為分擔至明。
      3.至於，被告二人答辯意旨，以被害人係自行前往「低消
        費小吃店」，在該小吃店內行動自由並未遭受限制，且
        被害人係自行騎乘機車前往臺灣銀行安南分行，而抵達
        該處後，被告二人並未施用任何暴力、脅迫或持兇器威
        脅被害人，被害人係自願乘坐被告二人騎乘之機車，且
        事後前往被害人住處附近７－１１便利超商領款過程，
        被害人之行動亦未遭受任何控制，而領款處所為公眾得
        出入之場所，被害人本得大聲呼救或趁隙逃離，顯見被
        害人行動自由確未受制，而被告甲○○嗣後更辯稱：其
        當日確實意欲償還積欠被害人之款項，僅因其應收之款
        項尚未匯入帳戶，故而無法還款云云。然：
        (1)被害人直至受騙前往臺灣銀行安南分行後，始遭被告
          二人出言恫嚇強押上車，已如前述，在此之前被害人
          之行動自由雖未受制，但與嗣後被告二人之妨害自由
          犯行毫無相涉，自不能以此為有利於被告二人之推論
          ；又被告戊○○在臺灣銀行安南分行前所為恫嚇被害
          人之言語中，既已出現「押人」字眼，即屬惡害之通
          知，而本案案發當時已近深夜，被害人對四周環境亦
          非瞭解，被害人與被告甲○○相識，其竟毫無顧忌，
          公然夥同身材壯碩之被告戊○○在公開場合強命被害
          人上車，被害人恐其二人攜帶兇器，有恃無恐，因而
          心生畏懼，不得已而坐上被告二人所騎機車，本屬情
          理之常，自不能僅以被告二人並未對被害人施加不法
          腕力或實際上並未攜帶兇器為由，逕認被害人係自願
          上車。再者，被告二人強押被害人在先，至被告王振
          嘉租屋處後，又以膠帶綑綁被害人，加以被告甲○○
          在電話中，對其友人吳奐廷謂：「我很想不開」、「
          我今天也豁出去了」、「我什麼都做得出來，今天人
          既然被我找到了，我也不可能給伊這樣就回去了」等
          語（見他卷第三三至三四頁通訊監察譯文），則被害
          人聽聞此等言語，畏懼更甚，衡情自無期待被害人於
          嗣後之領款過程，捨命相博，以求脫身之理；再者，
          被害人自被告甲○○租屋處被帶往伊位於青年路住處
          附近７－１１便利商店提款過程，始終遭被告二人近
          距離監視，客觀上亦不能認為被害人業已脫離被告二
          人之實力支配，是被告甲○○辯稱並未控制被害人行
          動自由，被告戊○○辯稱不知被害人行動自由受制云
          云，顯與事實不符，無足憑採。
        (2)再者，被告甲○○在與友人吳奐廷之電話通話中提及
          ：「其實我已找伊（指被害人）好幾天了，我故意打
          電話給伊的，我說我要跟伊處理我的事情，我也在防
          伊，我怕伊帶小鬼出來，我就跟伊約在某個地方，我
          是看伊一個人，我才有辦法進去的，跟我一個年紀小
          的，跟在我身邊的，我跟伊說不然我們去銀行提款機
          領，伊也是相信，我們把伊挾在中間，就把伊載回家
          了，我不是沒防啦」等語，此有前引通訊監察譯文附
          卷可參（見他卷第三六頁）。依此通話內容可知，被
          告甲○○自始即係假借還款為由，引誘被害人外出，
          進而與被告戊○○將被害人強押返回長和路四段之租
          屋處，以便強取被害人財物。其嗣後辯稱確有還款之
          意云云，顯係事後卸責之詞，不足採信。
      4.另按強盜罪之強暴、脅迫，祇須抑壓被害人之抗拒或使
        被害人身體上、精神上，處於不能抗拒之狀態為已足，
        其暴力縱未與被害人身體接觸，仍不能不謂有強暴、脅
        迫行為；又以不法拘禁之方法使人交付財物，即係使用
        強暴、脅迫，使人不能抗拒為其取得財物之手段，應成
        立強盜罪名；且不能抗拒者，乃無力抗拒之意，無論被
        害人主觀上因自由意志遭壓抑而難以抗拒，或客觀上抗
        拒不了均屬之，最高法院二十二年上字第三一七號、三
        十年上字第二四八號判例、九十三年度台上字第一一六
        六號判決可資參照。查被害人與被告二人分乘機車抵達
        臺灣銀行安南分行後，行動自由即遭被告二人控制，而
        被告二人將被告押至被告甲○○位於長和路四段租屋處
        後，被告甲○○復刻意以電話聯絡友人吳奐廷，在電話
        中強調：「我很想不開」、「我今天也豁出去了」、「
        我什麼都做得出來，今天人既然被我找到了，我也不可
        能給伊這樣就回去了」等語，已如前述，且被害人先前
        曾聽聞吳奐廷告知被告甲○○前有殺人前科，現在假釋
        期間，被告甲○○於其與友人吳奐廷通話內容，復再度
        提及其假釋可能遭撤銷等情，此業經證人即被害人庚○○證述明確（見本院卷第一四二頁），並有通訊監察譯
        文在卷可稽（見他卷第三三至三四頁），衡以被害人當
        時行動自由受制，又聽聞一有殺人前科者口出此等言語
        ，心中畏懼已極，焉有捨命反抗之可能？是無論自被害
        人主觀心理層面或以當時現場客觀情狀，均足認被告甲○○在其租屋處動手搜刮被害人財物，以及被告二人嗣
        後強押被害人外出拿取提款卡領取款項交付之過程，被
        害人均處於不能抗拒之狀態。被告二人辯稱係被害人主
        動交付財物云云，顯係卸責之詞，要無可採。
      5.末查，被告戊○○於警詢中供稱：九十四年十月八日晚
        間，渠在「低消費小吃店」喝酒，約晚間八時許，甲○○與庚○○至「低消費小吃店」飲酒後，甲○○向庚○○說要領錢還伊，並邀渠一同前往，出發前甲○○即告
        稱：「我要拗庚○○」，其後渠乘坐甲○○騎乘之機車
        ，而庚○○則自行騎乘機車一同前往臺灣銀行安南分行
        （見他卷第一０三頁），至偵查中亦供稱：渠坐上甲○○之機車時，甲○○告稱要將庚○○帶至其租屋處，目
        的是向庚○○拿錢，當時說要跟庚○○拿十萬元等語（
        見偵查卷第十七頁）；而被告甲○○於偵查中亦以證人
        身分具結證稱：其等與庚○○飲酒後，欲外出領款時，
        其告知戊○○要先將庚○○帶至其住處，再跟庚○○要
        錢，戊○○遂與其前往，由其騎機車搭載戊○○，而庚○○則自行騎乘一部機車；其與戊○○將庚○○押往其
        租屋處之目的，就是要向庚○○勒贖十萬元等語（見偵
        查卷第十五至十六頁）。則依被告二人上開供述，顯見
        被告戊○○至遲於渠與甲○○、庚○○三人一同離開「
        低消費小吃店前」，業已獲悉被告甲○○意欲自被害人
        處不法取得財物，且已知悉欲取得財物之數額，渠於此
        時業已與被告甲○○二人形成不法取財之犯意聯絡，至
        為顯明。而被告戊○○拿取被害人之提款卡外出領款，
        於領得二萬五千元後，竟將該筆款項侵吞入己，並對被
        告甲○○及被害人誆稱該提款卡無法提領，益見渠確有
        不法所有之意圖。被告戊○○明知強押被害人之目的即
        係向被害人不法取得十萬元，仍參與其事，且過程中處
        處聽命被告甲○○，非但外出購買綑綁被害人所用之膠
        帶，繼而持被害人交付之提款卡外出領款，其後又與被
        告甲○○共同將被害人押往被害人住處附近之７－１１
        便利商店提款，且於提款過程在該便利商店內外巡行監
        視防止被害人逃逸，事後又自被告甲○○處朋分三萬元
        之贓款，渠與被告甲○○二人就本案強盜、以非法方法
        由自動付款設備詐取財物犯行，有犯意聯絡及行為分擔
        ，要無疑義。至被告戊○○事後辯稱不知提款卡係被害
        人所有、渠所取得之三萬元係被告甲○○用以清償飲酒
        欠款云云，然渠先前在警詢中供稱：該筆款項係因甲○○表示先行償還渠三萬元，其餘日後再行返還等語（見
        他卷第一０一頁），此與渠於本院審理中所供：渠取得
        該筆款項後，用以清償「低消費小吃店」、「明日之星
        」等商家之酒錢云云（見本院卷第一七一至一七二頁）
        ，明顯不符，足見渠所辯情節無非事後卸責之詞，要難
        據為有利於被告二人之認定。
    (三)綜上各節，本案事證明確，被告二人妨害自由、強盜、以
      不正方法由自動付款設備詐取他人財物犯行均堪認定，應
      依法論科。
、論罪科刑：
  一、檢察官起訴意旨，認被告二人拘禁被害人強逼伊交付十萬
      元款項之犯行，係構成刑法第三百四十七條第一項之擄人
      勒贖罪嫌，固非無見。惟：
    (一)按擄人勒贖罪，係以意圖勒贖而擄人為構成要件，其犯罪
      之方法行為係將被害人置於行為人實力支配下，予以脅迫
      ，其犯罪之目的行為，則係勒索財物；而自刑法體系觀之
      ，擄人勒贖罪與恐嚇取財罪同規定於刑法第二編第三十三
      章，是自體系解釋而言，擄人勒贖罪本質上必然含有恐嚇
      之性質，惟因被害人業已落入行為人實力支配之下，意思
      及行動自由遭受嚴重壓制，是行為人勒贖之際，被勒贖之
      對象因恐被害人生命、身體安全遭受重大危害，對行為人
      所為之勒贖通常無從抗拒，僅能聽命付款。是實務上向認
      擄人勒贖罪本質上為妨害自由與強盜之結合，在形式上則
      為妨害自由與恐嚇罪之結合，應係本此意旨（最高法院九
      十一年度台上字第一八八六、二四八四、六九七九號、九
      十二年度台上字第二九一三號、九十三年度台上字第三九
      六三號、九十五年度台上字第二一七、一二五三、一六三
      四號判決參照）。
    (二)然擄人勒贖與強盜二罪，均以行為人主觀上有不法得財之
      意圖為主觀構成要件要素，俱為目的犯，而行為人對被害
      人脅迫至使被害人不能抗拒交付財物或自被害人處取得財
      物，亦合致於強盜罪之客觀構成要件要素；且強盜行為實
      施中，亦經常有被害人行動自由受制之情狀，此等妨害自
      由行為於評價上，或與強盜犯行有牽連關係，或為強盜行
      為之本質所涵蓋，本難一概而論；且被害人落入行為人實
      力支配後，被害人對行為人之任何要求，實際上均係處於
      無力抗拒之狀態，此時行為人對被害人勒索財物，本已該
      當於強盜罪責，是前引最高法院三十年上字第二四八號判
      例即認：「以不法拘禁之方法使人交付財物，即係使用強
      暴、脅迫，使人不能抗拒為其取得財物之手段，應成立強
      盜罪名」。而被害人於行為人實力支配之中，遭行為人移
      置其他處所進而強逼其交付財物之情形，諸如行為人將被
      害人拖入暗巷、樓梯間等不易為他人察覺之處所後，強命
      被害人交付財物之案件，即屬適例，是亦不能僅以被害人
      是否遭行為人擄掠而脫離其原在處所、喪失行動自由，作
      為區別強盜與擄人勒贖犯行之唯一標準。
    (三)再者，刑法第三百三十二條第二項第三款復明定強盜而擄
      人勒贖結合犯之加重處罰規定，且我國實務上多認擄人勒
      贖之對象不以被害人以外之第三人為限，被害人本人亦包
      括在內，則於行為人控制被害人行動自由後，趁被害人不
      能抗拒之際，搜刮被害人財物，進而對被害人本人出言恫
      嚇勒索取贖之情形，究應論以刑法第三百二十八條第一項
      之強盜罪、同法第三百三十二條第二項第三款之強盜而擄
      人勒贖結合罪，或同法第三百四十七條第一項之擄人勒贖
      罪，即不能僅以行為人之行為外觀逕行認定。
    (四)雖德、日刑法立法例對擄人勒贖罪之規定，多以向被擄掠
      人以外之第三人勒贖為要件，此乃因擄人勒贖犯行之實施
      ，行為人以被擄掠人之生命安全要脅第三人交付贖款，引
      發他人恐慌，較諸單純之強盜行為，惡性更重，故其法定
      本刑較強盜罪為重，是於此等立法體例下，擄人勒贖與強
      盜行為之區別，可由是否有被擄掠人以外之第三人涉入加
      以判斷。然犯罪手法日新月異，行為人為逃避擄人勒贖罪
      責，往往要求被害人自行籌措款項取贖，此等犯行一概以
      強盜論擬，亦難達成防衛社會之目的，是我國實務上認擄
      人勒贖犯行，其勒贖對象不以被擄掠人以外之第三人為限
      ，亦有所本。惟行為人擄掠被害人後，對被害人本人之勒
      贖行為究應構成強盜或擄人勒贖，既無從單純自行為外觀
      或被勒贖之對象加以區別，於判斷行為人所為究應論以擄
      人勒贖罪或強盜罪時，即不得不將行為人之犯意納入判斷
      之範疇。詳言之，依行為人主觀犯意，倘行為人所欲自被
      害人處取得者，並未超過一般人客觀上可得立即支配之財
      物價值，則行為人為此犯行之際，顯係意欲於立即自被害
      人現實可得支配之範圍內取得不法之財物，例如現金或要
      求被害人以提款卡、信用卡等塑膠貨幣立即提領之金錢，
      應認為僅成立強盜罪；反之，倘行為人所欲自被害人處取
      得之財物價值業已超出一般人客觀上可得立即支配之範圍
      ，此時行為人為此犯行之際，既已預見被害人可能無法立
      即交付行為人所欲取得之數額，而有向第三人籌措之可能
      ，則行為人顯已預見其犯行可能波及第三人，而引發第三
      人之恐慌，此時自應以擄人勒贖罪論處。至於，被害人遭
      受勒贖後，究竟係自行籌款或另行告知第三人代為籌措，
      則非所問。舉例言之，行為人擄掠被害人後，要求被害人
      交付二百元，始可能獲得釋放，因該等金額乃一般可預期
      被害人現實上可立即給付或支配之財物，於法律評價上應
      無認定成立擄人勒贖之餘地；反之，倘行為人擄掠被害人
      後，要求被害人交付一百萬元，此時該等金額顯已逾越一
      般人所能立即取得或支配之財物範疇，以致被害人有向第
      三人籌措之可能，該等行為即可能被評價為擄人勒贖。是
      自上述二例可知，關於釋放條件之金額，於訴訟實務上應
      可資為判斷行為人擄掠被害人之時，係出於擄人勒贖意圖
      或強盜意圖之重要標準。
    (五)準此，本案被告甲○○、戊○○二人雖要求被害人庚○○
      交付十萬元以換取自身行動自由，但依社會常情，被告二
      人所要求之數額並未逾越一般人立即可得支配之財物價值
      範疇，亦即此等數額可能為被害人所隨身攜帶，亦可輕易
      以被害人所攜帶之金融卡、信用卡提領或預借現金而取得
      ，尚難認為被告二人強押、拘禁被害人之際，業已預見被
      害人可能轉向第三人籌措贖金，而驟認被告二人有擄人勒
      贖之犯意，且被告二人於取款過程，亦未對被害人之妻丙○○有任何恫嚇勒贖之舉動，則揆諸上開說明，被告二人
      逼使被害人領款十萬元交付，即應以強盜罪論擬。
  二、是核被告甲○○、戊○○二人所為，係犯刑法第三百零二
      條第一項之私行拘禁罪、第三百二十八條第一項之強盜罪
      及第三百三十九條之二第一項之以不正方法由自動付款設
      備取得他人財物罪；而被告甲○○另犯刑法第三百二十條
      第一項之竊盜罪。被告二人對於上開私行拘禁、強盜、以
      不正方法由自動付款設備取得他人財物犯行，俱有犯意聯
      絡及行為分擔，為共同正犯。檢察官起訴意旨，認被告二
      人前揭私行拘禁、強盜犯行，應構成刑法第三百四十七條
      第一項之擄人勒贖罪嫌，尚有未洽，已詳如前述，但其基
      本社會事實相同，起訴法條應予變更。被告二人在被告甲○○租屋處搜刮被害人財物後，又強逼被害人領款交付十
      萬元，此等取財行為均係在被害人行動自由遭受控制下所
      為，時間密接，所侵害者均為被害人之財產法益，是在刑
      法評價上，將之視為數個舉動之接續施行，而合為包括之
      一強盜行為予以評價，較為合理，是應論以包括之以強暴
      至使不能抗拒而取他人之物一罪。另按「強盜罪以強暴、
      脅迫等方法，致使不能抗拒為構成要件之一，當然含有妨
      害被害人自由之性質，故犯強盜罪而有妨害被害人之自由
      時，是否另論以妨害自由罪名，應就行為人之全部犯罪行
      為實施過程加以觀察。倘妨害自由行為時，強盜行為尚未
      著手實施，可依其情形認為妨害自由、強盜犯罪間具有方
      法結果之牽連關係；若強盜犯行業已著手實施，則所為強
      暴、脅迫等非法方法剝奪被害人行動自由行為，應包括在
      強盜行為之內，無另行成立刑法第三百零二條第一項之妨
      害自由罪之餘地」（最高法院九十二年度台上字第二一八
      四號判決參照）。查本案被害人遭被告二人強押之初，被
      告二人並未立即實施取財行為，直至被害人被押至被告甲○○租屋處後，始由被告甲○○動手搜刮財物，且被害人
      遭被告二人控制行動自由之時間長達二小時有餘，據此自
      不能認為被告二人私行拘禁被害人之行為業已包括在強盜
      行為之內。又被告二人在臺灣銀行安南分行前，以脅迫之
      非法方法剝奪被害人之行動自由後，又將被害人強押至被
      告甲○○租屋處私行拘禁，復再度強押被害人外出領款，
      依主要規定優於補充規定之原則，應論以私行拘禁罪（最
      高法院九十年度台上字第五０六八號判決參照）。惟被告
      二人所犯上開三罪間，有方法、目的之牽連關係，仍應依
      刑法第五十五條牽連犯之規定，從一重之強盜罪處斷。至
      於，被告戊○○雖將渠由自動付款設備中領得之二萬五千
      元侵吞入己，但被告甲○○對此犯行本有犯意聯絡，且被
      告戊○○業已由自動付款設備領得款項，其犯行已達於既
      遂之程度；而共同正犯本應就全部犯罪結果共負責任，正
      犯中一人犯罪已達於既遂程度者，其他正犯亦應以既遂論
      科（最高法院二十九年上字第三六一七號判例意旨參照）
      ，是被告甲○○縱不知被告戊○○業已以不正方法領得二
      萬五千元，仍應對被告甲○○論以刑法第三百三十九條之
      二第一項之罪，併予敘明。檢察官起訴意旨雖未論及被告
      二人以不正方法由自動付款設備取得被害人財物犯行，但
      此部分與起訴之強盜、私行拘禁犯行有牽連犯之裁判上一
      罪關係，本院自應併予審究。被告甲○○所犯上開竊盜、
      強盜二罪，犯意各別，行為互殊，應予分論併罰。
  三、爰審酌被告甲○○前有多項前科，且曾因殺人案件經臺灣
      高等法院以八十四年度上訴字第六二九七號判決判處有期
      徒刑十五年五月確定，入監服刑，至九十二年九月十七日
      縮短刑期假釋付保護管束，現仍在假釋期間，而被告戊○○亦曾因詐欺案件，經本院以九十三年度簡字第二六六三
      號判決判處拘役五十九日，緩刑三年確定，現亦在緩刑期
      間，有臺灣高等法院被告全國前案紀錄表在卷可稽，其二
      人素行均非良好，且被告二人年輕力壯，不事正當營生，
      被告甲○○除竊取被害人丁○○所有之機車外，另夥同被
      告戊○○共同竟拘禁被害人並強盜伊財物，惡性甚重，而
      被告甲○○於本案居於主導地位，被告戊○○係聽命行事
      ，且被告二人犯後仍飾詞卸責否認強盜犯行，態度不佳等
      一切情狀，分別量處如主文所示之刑，並就被告甲○○所
      犯竊盜、強盜二罪定其應執行之刑，以示懲儆。扣案之膠
      帶二捲、已使用之膠帶一截，乃被告戊○○所購買供犯罪
      所用之物，為被告二人所自承，應依刑法第三十八條第一
      項第二款宣告沒收。至扣案之機車鑰匙一支，雖被告甲○○於偵查中一度供稱為其所有供竊取車號ＢＩＴ－１５１
      號重機車所用之物（見偵查卷第十五頁），但其於警詢及
      本院審理中，均供稱其竊取上開機車當時，該機車鑰匙係
      插於該機車上（見他卷第九十頁、本院卷第五十頁），此
      外亦無其他證據足認扣案之機車鑰匙為被告甲○○所有，
      爰不予宣告沒收，併予敘明。
據上論斷，應依刑事訴訟法第二百九十九條第一項前段、第三百
條，刑法第二十八條、第三百二十條第一項、第三百零二條第一
項、第三百二十八條第一項、第三百三十九條之二第一項、第五
十五條、第五十一條第五款、第三十八條第一項第二款，罰金罰
鍰提高標準條例第一條前段，判決如主文。
本案經檢察官己○○到庭執行職務。
中    華    民    國    95    年    4     月    19    日
                  刑事第十一庭  審判長法  官  謝瑞龍
                                      法  官  李東柏
                                      法  官  周紹武
以上正本證明與原本無異。
如不服本判決，應於判決送達後十日內，向本院提出上訴狀。
                                      書記官  鄭佩玉
中    華    民    國    95    年    4     月    20    日
附錄本案論罪科刑法條全文：
中華民國刑法第三百二十條第一項
意圖為自己或第三人不法之所有，而竊取他人之動產者，為竊盜
罪，處五年以下有期徒刑、拘役或五百元以下罰金。
中華民國刑法第三百零二條第一項
私行拘禁或以其他非法方法，剝奪人之行動自由者，處五年以下
有期徒刑、拘役或三百元以下罰金。
中華民國刑法第三百二十八條第一項
意圖為自己或第三人不法之所有，以強暴、脅迫、藥劑、催眠術
或他法，至使不能抗拒，而取他人之物或使其交付者，為強盜罪
，處五年以上有期徒刑。
中華民國刑法第三百三十九條之二第一項
意圖為自己或第三人不法之所有，以不正方法由自動付款設備取
得他人之物者，處三年以下有期徒刑、拘役或一萬元以下罰金。


司法院資訊處製作；財團法人民間司法改革基金會備份。
